臺灣新竹地方法院民事判決  
110年度訴字第1033號
原      告  陳望吉  

訴訟代理人  張文德  
被      告  余姿芳  
上列當事人間塗銷抵押權登記等事件，本院於民國111年3月1日
言詞辯論終結，判決如下：
    主  文
一、被告應將如附表所示之不動產，於民國一０六年八月九日經
    新竹市地政事務所以民國一０六年空白字第一七０八一０號設
    定擔保債權總金額新臺幣貳佰柒拾萬元之普通抵押權登記，
    予以塗銷。　　
二、被告應將如附表所示之不動產，於民國一０六年八月九日經
    新竹市地政事務所以民國一０六年收件字第一七０八二０號之
    預告登記，予以塗銷。
三、訴訟費用由被告負擔。
    事  實  及  理  由
壹、程序事項
    按因不動產之物權或其分割或經界涉訟者，專屬不動產所在
    地之法院管轄。其他因不動產涉訟者，得由不動產所在地之
    法院管轄。對於同一被告因債權及擔保該債權之不動產物權
    涉訟者，得由不動產所在地之法院合併管轄，民事訴訟法第
    10條、第11條分別定有明文。請求塗銷土地及建物之抵押權
    設定登記，顯在行使土地及建物所有人之除去妨害請求權，
    自係因不動產物權涉訟，應專屬該不動產所在地之法院管轄
    。本件原告請求被告塗銷原告所有如附表所示不動產（下稱
    系爭不動產）所設定之普通抵押權登記及預告登記，揆諸前
    開規定及說明，自屬於民事訴訟法第10條所稱因不動產物權
    而涉訟，又前揭土地係坐落在新竹市，自應專屬於系爭不動
    產所在地法院即本院管轄，合先敘明。
貳、實體事項
一、原告起訴主張：　　
㈠、原告為系爭不動產之實質所有權人，前於民國91年7月間借名
    登記予訴外人葉棋燐（下稱葉棋燐）名下，嗣經本院以108
    年度訴字第578號判決系爭不動產應回復登記為原告確定在
    案，原告業已回復登記完成，有土地及建物謄本可證（卷第
    88-96頁）。
㈡、葉棋燐明知其非系爭不動產之實質所有權人僅係出名人，竟
    違反與原告約定之借名登記本意，於106年8月9日將系爭不
    動產設定擔保債權總金額新臺幣（下同）270萬元之普通抵
    押權登記及預告登記予被告，作為葉棋燐與被告間之借款擔
    保。因葉棋燐無法如期返還借款，遭被告聲請強制執行系爭
    不動產，嗣原告得知系爭不動產遭查封後，立即聲請供擔保
    停止執行及提起債務人異議之訴，經本院以108年度訴字第3
    58號判決被告與葉棋燐就系爭不動產設定抵押權所擔保債權
    總金額於超過185萬元部分不存在，並經臺灣高等法院109年
    度上字第56號判決、最高法院110年度台上字第647號裁定駁
    回上訴而告確定（下稱前案判決）。
㈢、系爭不動產所擔保之全部債權，業經原告清償完畢，惟被告
    迄今均未塗銷系爭不動產之普通抵押權登記及預告登記。為
    此，爰依民法第767條第1項中段，提起本件訴訟。並聲明：
    如主文1-3項所示。
二、被告則答辯以：　　
　　不爭執葉棋燐以系爭不動產為被告設定擔保債權總金額270
    萬元之普通抵押權登記及預告登記，然被告係信賴葉棋燐登
    記為系爭不動產所有權人，合法借款予葉棋燐，迄今被告僅
    取回借款之部分本金，尚有其他借款未受清償。願意配合原
    告塗銷登記，但原告應再給被告一個紅包，以補償被告損失
    等語。被告未為答辯聲明。　　
三、本院之判斷：　
㈠、原告所有系爭不動產，經葉棋燐設定擔保債權總金額270萬元
    之普通抵押權登記及預告登記予被告等情，業據原告提出土
    地登記第一類謄本、建物登記第一類謄本為證（卷第88-96
    頁），且為兩造所不爭執，此部分事實應堪認定。　
㈡、原告主張系爭不動產所擔保之債權業經清償而消滅，被告應
    塗銷系爭不動產之普通抵押權登記及預告登記等語，則為被
    告所否認，並以前詞置辯。是以，本件爭點厥為：⑴系爭不
    動產所擔保之債權總金額270萬元是否存在？⑵原告訴請塗銷
    系爭不動產之普通抵押權登記及預告登記，有無理由？　
㈢、按除別有規定外，確定之終局判決就經裁判之訴訟標的，有
    既判力，民事訴訟法第400條第1項定有明文。又確定判決所
    生之既判力，除使當事人就確定終局判決經裁判之訴訟標的
    法律關係，不得更行起訴或為相反之主張外，法院亦不得為
    與確定判決意旨相反之裁判，始能避免同一紛爭再燃，以保
    護權利，維持法之安定及私法秩序，達成裁判之強制性、終
    局性解決紛爭之目的（最高法院93年度台上字第1736號判決
    意旨參照）。經查，兩造間之前案判決業已認定被告與葉棋
    燐間就系爭不動產，經新竹市地政事務所106年空白字第170
    810號收件，於106年8月9日登記、擔保債權總金額270萬元
    之抵押權，其擔保債權總金額於超過185萬元部分不存在，
    有前案歷審判決、裁定及確定證明書影本在卷可稽（卷第16
    -44頁）。是被告與葉棋燐間就系爭不動產所設定擔保之債
    權總金額於超過185萬元部分不存在，既經前案判決確定在
    案，本院自不得與確定判決意旨相反之認定，則被告抗辯系
    爭不動產所擔保之債權為270萬元，自不可採。
㈣、按債之關係消滅者，其債權之擔保及其他從屬之權利亦同時
    消滅，民法第307條定有明文。抵押權係為擔保債權將來得
    以受償而設定，乃從屬於主權利即債權之從權利，如抵押權
    所擔保之債權因清償、提存、免除、混同或時效等原因而全
    部消滅時，抵押權亦隨之消滅，此為抵押權消滅上之從屬性
    。復按所有人對於無權占有或侵奪其所有物者，得請求返還
    之。對於妨害其所有權者，得請求除去之。有妨害其所有權
    之虞者，得請求防止之，民法第767條第1項亦有明文。經查
    ，原告主張系爭不動產所擔保之債權經清償而消滅，業據其
    提出本院民事執行處新院嶽108司執莊字第13298號函、本院
    民事強制執行案款收據（1,870,030元）為證（卷第46-48頁
    ），復經本院依職權調閱本院108年度司執字第13298號卷宗
    ，核閱無訛，堪認系爭不動產所擔保之債權185萬元及相關
    費用，業經清償而消滅，其抵押權及預告登記之原因亦隨之
    消滅，則系爭不動產上設定擔保債權總金額270萬元之普通
    抵押權登記及預告登記未經塗銷，自屬妨害原告對於系爭不
    動產所有權之行使，原告自得訴請被告塗銷。
㈤、從而，原告依民法第767第1項中段規定之妨害排除請求權，
    請求被告塗銷系爭不動產上設定擔保債權總金額270萬元之
    普通抵押權登記及預告登記，為有理由，應予准許。　
四、本件事證已臻明確，兩造其餘攻擊及防禦方法及所提證據，
    於本件判決結果不生影響，爰不一一論列。
五、訴訟費用負擔之依據：民事訴訟法第78條。
中　　華　　民　　國　　111 　年　　3 　　月　　22　　日
                  民事第二庭    法  官  陳麗芬
以上正本係照原本作成。
如對本判決上訴，須於判決送達後20日內向本院提出上訴狀。
如委任律師提起上訴者，應一併繳納上訴審裁判費。
中　　華　　民　　國　　111 　年　　3 　　月　　22　　日
                                書記官  曾煜智　　
【附表】
編號 土地/建物 總面積 權利範圍 1 新竹市○○段000000地號土地 495平方公尺 348/5600 2 新竹市○○段000○號（門牌號碼：新竹市○○街000巷00號） 79.81平方公尺 全部